【裁判字號】    89,自,108
【裁判日期】    900621
【裁判案由】    侵占等
【裁判全文】
臺灣士林地方法院刑事判決                          八十九年度自字第一八號
    自  訴  人  甲○○
    自訴代理人  王振志律師
                鄭淑婉律師
    被      告  乙○○
    選任辯護人  洪貴參
右列被告因侵占等案件，經自訴人提起自訴，本院判決如左：
    主  文
乙○○明知為不實之事項，而使公務員登載於職務上所掌之公文書，足以生損害於公
眾，處有期徒刑肆月，如易科罰金，以佰元折算壹日。
    事  實
一、甲○○與乙○○係母女關係，因乙○○自民國八十年一月三日起即旅居美國，故
    其所有之身分證即交由甲○○保管，甲○○於八十三年十月三日以乙○○名義在
    萬泰商業銀行建成分行（設台北市○○區○○路一段七十號）開立000000
    000000帳戶，並有新台幣（以下同）八百餘萬元（含本金及利息）之定期
    存款，嗣乙○○知悉後，為達領取前開定期存款之目的，明知其所有之身分證係
    由甲○○保管並未遺失，竟於八十八年十月十一日前往台北市北投區戶政事務所
    ，以國民身分證遺失須申請補發為由，填具補領國民身分證申請書，使不知情之
    該管公務員將遺失補證之不實事項登載於職務上所掌管之公文書上，據以補發國
    民身分證一件，足以生損害於戶政機關為戶政管理之正確性。
二、案經自訴人甲○○提起自訴。
    理  由
壹、程序方面：
一、按犯罪之被害人得提起自訴；犯罪事實之一部提起自訴者，他部雖不得提起自訴
    亦以提起自訴論。但不得提自訴部分係較重之罪，或其第一審屬於高等法院管轄
    ，或第三百二十一條之情形者，不在此限，刑事訴訟法第三百十九條第一項、第
    二項定有明文。
二、查本件自訴人係自訴被告犯有刑法第二百十四條之使公務員登載不實罪及同法第
    三百三十五條第一項之普通侵占罪嫌，因自訴人主張其係被告犯侵占罪之被害人
    ，雖自訴人非使公務員登載不實罪之被害人，依法本不得提起自訴，惟自訴人認
    該二罪間有方法結果之牽連關係，且刑法第三百三十五條第一項之罪法定最高本
    刑亦較同法第二百十四條為重，依前揭說明，自訴人就被告所犯刑法第二百十四
    條之罪，亦得提自訴，核先敘明。
貳、實體方面：
一、訊據被告雖坦承右揭以國民身分證遺失須申請補發為由，填具補領國民身分證申
    請書，向台北市北投區戶政事務所申請補發國民身分證之事實，惟矢口否認有何
    使公務員登載不實之犯意，辯稱：我父親在八十八年九月十四日過世，我在十月
    八日回來奔喪，因為去美國之前我的身分證、印章及我名下不動產的所有權狀都
    是交給我父親保管。我回來後，為了要辦遺產登記，在我要回美國之前，因為印
    鑑章找不到，所以我必須更換印鑑章。十月十一日，我去辦護照的加簽後，後來
    去交通銀行開戶，辦好後又去北投區公所，身分證本來帶在我身上，但是我到北
    投區公所後找不到身分證，區公所的人員告訴我可以用我的護照辦理補發的身分
    證，我才用補發的身分證再去辦理我的印鑑章。等到我回到家再一次整理我的東
    西，才發現我舊的的身分證夾在我的記事本之中。隔天辦完喪事，第三天我就回
    美國了，等到回到美國後，我才發現我把舊的身分證遺忘在家裡，並沒有帶回美
    國云云。經查：
    (一)右揭犯罪事實，業據自訴人指訴甚詳，且被告確於八十八年十月十一日以身分
      證遺失為由向該台北市北投區戶政事務所申請補發，亦有台北市北投區戶政事
      務所八十九年五月十六日北市投戶字第八九六○六○八七○○號函附之補領國
      民身分證申請書影本一份在卷可憑。
    (二)自訴人稱被告所有之國民身分證均由自訴人代為保管，並未遺失，此有自訴人
      所提被告八十八年九月十六日換發之國民身分證一件可證，而被告自八十年一
      月三日出境後，迄八十八年十月九日始再搭機自桃園機場入境，此為被告所自
      承，且有內政部警政署入出境管理局八十九年五月十六日（八九）境信昌字第
      二八一四七號函附之出入境查詢資料一份在卷可憑。再自訴人曾於八十三年十
      月三日持被告之身分證及印章至萬泰商業銀行建成分行以被告名義開立存款帳
      戶，亦有該行九十年五月二十五日建成字第一二六號函附之開戶資料影本可稽
      ，堪信為真實。
    (三)被告雖稱其於八十八年十月十一日當天仍持其所有原國民身分證前往辦理護照
      加簽，並去交通銀行辦理活期儲蓄存款開戶事宜，並提出交通銀行開戶資料影
      本一份為證，縱係屬實，亦僅能證明被告於當日確有持有該國民身分證，與其
      身分證有無遺失無涉。又被告既稱前往北投區戶政事務所辦理印鑑證明時始發
      現找不到身分證，而依區公所人員指示以護照辦理申請補發身分證，惟依前揭
      補發國民身分證申請書所載，被告所稱國民身分證遺失之時間係「八十八年十
      月五日」，與被告所述於八十八年十月十一日當天遺失不符，且被告於發現身
      分證遺失並申請補發後，亦未至警局報案，復於發現原身分證未遺失後，竟未
      與新申請補發之身分證一同妥為保管，又將之遺留在自訴人之住處，均與常理
      有違。故被告應明知其身分證係由自訴人保管，並未遺失，惟仍向台北市北投
      區戶政事務所申請辦理身分證遺失補發，其所辯顯屬諉卸之詞，不足採信。是
      本件事證明確，被告犯行堪予認定，應依法論科。
二、核被告所為係犯刑法第二百十四條使公務員登載不實事項於公文書罪。被告行為
    後，刑法第四十一條業於九十年一月十日修正公布，同年月十二日生效，舊法規
    定犯最重本刑三年以下有期徒刑以下之刑之罪，而受六個月以下有期徒刑或拘役
    之宣告，因身體、教育、職業、家庭之關係或其他正當事由，執行顯有困難者，
    得易科罰金，修正後刑法第四十一條第一項規定，凡犯最重本刑五年以下有期徒
    刑以下之刑之罪，而受六個月以下有期徒刑或拘役之宣告，均得易科罰金，比較
    新舊法之規定，以修正後之新法有利於行為人，自應依刑法第二條第一項前段規
    定，適用裁判時之新法，併予宣告易科罰金之折算標準。爰審酌被告前無犯罪紀
    錄，品行尚佳，為達領取自訴人甲○○以其名義所存定期存款之目的，明知所有
    之身分證在自訴人保管中，竟仍向台北市北投區戶政事務所該管公務員以遺失為
    由申請補發，足生損害戶政機關為戶政管理之正確性等一切情狀，量處如主文所
    示之刑示懲，並諭知易科罰金之折算標準。
三、自訴意旨另以：被告定居美國多年，並將其身分證、印章交予自訴人保管，自訴
    人為期能妥善理財而有孳息收益，兼能合法節稅，乃經被告同意，而陸續由自訴
    人借用被告名義向萬泰商業銀行建成分行先後辦理多次定期存款（本金共七百六
    十七萬四千六百五十三元，不含已到期之利息），惟被告竟於八十九年一月分向
    銀行謊稱定存單、印章遺失，而申請補發定存單及更換印鑑，進而辦理上開定期
    存款解約手續，將上開款項悉數領出侵占入己，因認被告犯有刑法第三百三十五
    條第一項之普通侵占罪嫌云云。經查：
    (一)刑法上之侵占罪，以持有他人之物而實行不法領得之意思為構成條件，自必須
      所侵占之物，於不法領得以前，即已在其實力支配之下，始與持有之要素相符
      ，此有最高法院二十年度上字第一五七三號判例足資參照。按寄託物為代替物
      時，如約定寄託物之所有權移轉於受寄人，並由受寄人以種類、品質、數量相
      同之物返還者，為消費寄託。寄託物為金錢時，推定其為消費寄託，民法第六
      百零二條第一項、第六百零三條定有明文。又銀行接受定期存款者，其與存款
      戶間係生消費寄託關係，此亦有最高法院八十一年度台上字第一八七五號判決
      足資參照。
    (二)訊據被告堅決否認有何侵占犯行，辯稱：我所有身分證、印章均交由父親代為
      保管，並未同意自訴人以我名義向萬泰商業銀行建成分行辦理開戶及存定期存
      款，我名下有二又二分之一的不動產出租，租金的收入都是我父親幫忙處理，
      萬泰商銀那些定存是他在西元一九九六年到美國來時，告訴我說這些租金收入
      是要給我的，但是我不知道這些錢有多少，應該有幾百萬元。因為一直都是由
      他處理的，所以我也沒有問他這筆錢是從何而來等語。被告既否認同意自訴人
      以其名義向銀行辦理定期存款，自訴人復未能證明屬實，尚難認自訴人前揭向
      萬泰商業銀行建成分行辦理定期存款係經被告同意。
    (三)查被告於八十八年十二月六日及十二月二十二日在美國出具授權書，委請律師
      洪貴參於八十八年十二月十七日及八十九年一月四日向萬泰商業銀行建成分行
      以印鑑章及定期存款單遺失為由辦理變更印鑑及補領定期存款單，復於八十九
      年一月十八日由其本人攜帶前開補發之身分證至該行辦理存單中途解約，並由
      萬泰商業銀行建成分行之承辦人員開立以台灣銀行營業部為發票人，被告乙○
      ○為受款人，面額分別為三百萬元及五百一十八萬二千四百八十四元之支票二
      張交付被告受領，此有萬泰商業銀行建成分行八十八年五月十八日建成字第○
      八八號函在卷可憑。惟自訴人既係以被告之名義將金錢以定期存款之方式存放
      在萬泰商業銀行，則與萬泰商業銀行建成分行間即生定期消費寄託之法律關係
      ，該定期存款金錢之所有權已移轉於受寄人即萬泰商業銀行建成分行，並非由
      被告持有中，縱被告事後將該定期存款領出，亦與前揭刑法第三百三十五條侵
      占罪之構成要件不符。
    (四)次查，雖被告向萬泰商業銀行建成分行所稱印章及定存單遺失並非事實，惟被
      告既係該定期存款之存款名義人，則萬泰商業銀行建成分行之承辦人員依被告
      之申請，將該定期存款提前解約，並交付金錢予被告，亦非因受詐欺而陷於錯
      誤所為，故被告所為亦與刑法詐欺罪之構成要件不符。此外，復查無其他證據
      足證被告有何侵占犯行，依法本應為被告無罪之諭知，惟因自訴人認被告此部
      分所為與前揭論罪科刑部分有牽連犯裁判上一罪之關係，爰不另為無罪之諭知
      。
據上論斷，應依刑事訴訟法第三百四十三條、第二百九十九條第一項前段、刑法第二
條第一項前段、第二百十四條、第四十一條第一項前段，罰金罰鍰提高標準條例第一
條前段、第二條，判決如主文。
中    華    民    國      九十        年      六月      二十一  日
                                  臺灣士林地方法院刑事第二庭
                                          法  官
右正本證明與原本無異。
如不服本判決，應於判決送達後十日內，向本院提出上訴狀。
                                          書記官
中    華    民    國      八十        年              月              日
附錄本案論罪科刑法條全文
刑法第二百十四條
明知為不實之事項，而使公務員登載於職務上所掌之公文書，足以生損害於公眾或他
人者，處三年以下有期徒刑、拘役或五百元以下罰金。


司法院資訊處製作；財團法人民間司法改革基金會備份。
